【裁判字號】    98,台上,3698
【裁判日期】    980701
【裁判案由】    違反證券交易法
【裁判全文】
最高法院刑事判決            九十八年度台上字第三六九八號
上  訴  人  台灣高等法院檢察署檢察官
上  訴  人
即  被  告  乙○○
選任辯護人  陳昆明律師
上  訴  人
即  被  告  丙○○
選任辯護人  陳麗真律師
被      告  甲○○
選任辯護人  陳煥生律師
            陳峰富律師
上列上訴人等因被告等違反證券交易法案件，不服台灣高等法院
中華民國九十七年十二月十九日第二審更審判決（九十五年度上
重更(一)字第四八號，起訴案號：台灣台北地方法院檢察署八十九
年度偵字第一九０五八、一九一七０、二０一八四號），提起上
訴，本院判決如下：
    主  文
原判決撤銷，發回台灣高等法院。
    理  由
本件原判決認定：上訴人即被告乙○○、丙○○明知對於在證券
交易所上市之有價證券，不得有在集中交易市場報價，業經有人
承諾接受而不履行交割，足以影響市場秩序之行為；其等財務調
度困難，已無支付買進股票價款之資力，竟基於犯意之聯絡，以
乙○○、丙○○二人在世界證券股份有限公司（下稱世界證券公
司）、華宇綜合證券股份有限公司（下稱華宇證券公司）、國際
綜合證券股份有限公司（下稱國際證券公司）、勝和證券股份有
限公司（下稱勝和證券公司）、金豪證券股份有限公司（下稱金
豪證券公司）、第一綜合證券股份有限公司（下稱第一證券公司
）、太祥證券股份有限公司（下稱太祥證券公司）等七家證券公
司開設之原判決附表（下稱附表）一所示之有價證券帳戶，委託
不知情之國隆投資股份有限公司（下稱國隆投資公司）職員駱雅
英（業經不起訴處分確定），於民國八十九年八月二十九日上午
九點起，以電話向上開七家證券公司下單，利用不和情之世界證
券公司營業員余淑貞、華宇證券公司營業部協理黃憲明、國際證
券公司營業員王蕙、勝和證券公司營業員楊政修、金豪證券公司
營業員李明光、第一證券公司營業員杜惠美、太祥證券公司營業
員許美玲，在集中交易市場報價，大量買進附表一所示之南港輪
胎股份有限公司（下稱南港公司）、國豐興業股份有限公司（下
稱國豐公司）、楊鐵工廠股份有限公司（下稱楊鐵公司）之股票
，業經有人承諾接受而成交，金額（含買進價款及手續費）達新
台幣（下同）三億七千六百三十九萬二千六百九十五元，其中乙
○○部分為一億三千二百五十二萬六千六百二十七元，丙○○部
分為二億四千三百八十六萬六千零六十八元。乙○○、丙○○於
辦理交割期限即同年月三十一日前，無法支付買進價款以履行交
割義務。上開七家證券公司向台灣證券交易所股份有限公司申報
客戶違約交割，並代為辦理股票交割，致南港公司、國豐公司、
楊鐵公司之股票價格，自同年九月一日起，接連多日以跌停價格
收盤，成交量明顯萎縮，影響證券交易市場秩序等情。原判決並
以公訴意旨略以：被告甲○○係乙○○、丙○○之弟，擔任南港
公司、國豐公司、楊鐵公司之負責人，與乙○○、丙○○有犯意
聯絡，大量買進上述股票，而不履行交割，致影響證券交易市場
秩序等語。惟經審理結果，認為不能證明甲○○犯罪。因而撤銷
第一審關於乙○○、丙○○部分之科刑判決，改判仍分別論處乙
○○、丙○○共同違反對於在證券交易所上市之有價證券，不得
有在集中市場報價，業經有人承諾接受而不履行交割，足以影響
市場秩序之行為之規定各罪刑，並適用中華民國九十六年罪犯減
刑條例之相關規定，各減其宣告刑二分之一；又撤銷第一審關於
甲○○部分之科刑判決，改判諭知甲○○無罪，固非無見。
惟查：(一)原判決理由已說明證人余淑貞、黃憲明、王蕙、楊政修
、李明光、許美玲、駱雅英於法務部調查局台北市調查處調查員
詢問（下稱警詢）時之陳述，係被告以外之人於審判外之陳述，
並經乙○○在原審之選任辯護人聲明異議，應認均無證據能力，
卻又援引上開余淑貞等七人於警詢時所為陳述，作為認定乙○○
、丙○○犯罪事實之依據（見原判決第三頁、第七至九頁），自
非適法。(二)有罪判決書之事實一欄，為判斷其適用法令當否之準
據，應將法院依職權認定與論罪科刑有關之事實，凡犯罪之時間
、地點、方法、態樣，以及適用法律有關之事項，均應為詳實之
記載，然後於理由內逐一說明其憑以認定之證據，並使事實認定
與理由說明，互相適合，方為合法。倘若事實未有記載，而理由
加以說明，或事實已有記載，而理由未予說明，或事實認定與理
由說明，不相一致，或事實或理由欄內之記載，前後齟齬，或事
實認定與所採之證據不相適合，按諸刑事訴訟法第三百七十九條
第十四款規定，均為判決不載理由，或所載理由矛盾，其判決當
然違背法令。(1)原判決認定乙○○、丙○○於八十九年八月二十
九日，下單大量買進南港公司、國豐公司、楊鐵公司股票前，明
知其等財務調度困難，已無支付買進股票價款之資力等情，並未
說明所憑之依據，已不無判決理由不備之可議。而乙○○、丙○
○果真於買進股票之前，已明知無力支付股票價款，卻下單大量
買進南港公司、國豐公司、楊鐵公司之股票，價款多達三億七千
六百三十九萬餘元之鉅，設若無法履行交割，勢必導致自己及他
人之鉅大損失，並可能觸犯不履行交割罪，倘無特定目的，豈非
損人而不利己，又無故入己於罪，此為一般人所不取，實難因此
認定其等於買進股票之前，即蓄意不履行交割。原判決就其認定
乙○○、丙○○有自始蓄意不履行交割之犯罪故意，理由說明尚
有不足，難謂無判決理由不備之違法。(2)原判決事實欄認定乙○
○、丙○○就全部不履行交割犯行，有犯意聯絡及行為分擔，因
而論以共同正犯（見原判決第十六頁）；理由所援引乙○○、丙
○○、駱雅英於警詢中之供述或陳述，僅及於乙○○、丙○○各
自委託駱雅英下單買進股票，而與乙○○、丙○○有犯意聯絡及
行為分擔，尚無直接關聯；又丙○○於檢察官訊問時所供，同意
乙○○以丙○○名義開設之帳戶買進股票等情，亦難因此認定丙
○○與乙○○就不履行交割犯行，即有犯意聯絡及行為分擔（見
原判決第八、九頁）。原判決未進一步說明其認定乙○○、丙○
○為共同正犯而非各自犯罪所憑理由，不無判決理由不備之違法
。(三)證券交易法第一百七十一條於八十九年七月十九日修正公布
、同年月二十一日施行（按八十九年七月十九日修正公布之證券
交易法，依第一百八十三規定，除第五十四條、第九十五條、第
一百二十八條，自九十年一月十五日施行外，其餘自公布日施行
），其法定本刑由七年以下有期徒刑、拘役或科或併科（銀元）
二十五萬元以下罰金，修正為七年以下有期徒刑，得併科三百萬
元以下罰金。原判決認定乙○○、丙○○之犯罪時間係八十九年
八月三十一日，行為時所犯不履行交割罪之法定本刑應係七年以
下有期徒刑，得併科三百萬元以下罰金。原判決理由說明乙○○
、丙○○行為時之不履行交割罪法定本刑為七年以下有期徒刑、
拘役或科或併科（銀元）二十五萬元以下罰金，依刑法第二條第
一項規定，比較新舊法結果，應適用上開行為時之規定（見原判
決第十六、三五頁），核有判決適用法則不當之違誤。又乙○○
、丙○○行為後，證券交易法第一百五十五條第一項第一款於九
十五年一月十一日修正公布，由對於在證券交易所上市之有價證
券，不得有在集中交易市場報價，業經有人承諾接受而不實際成
交或不履行交割，足以影響市場秩序之行為，修正為對於在證券
交易所上市之有價證券，不得有在集中交易市場委託買賣或申報
買賣，業經成交而不履行交割，足以影響市場秩序之行為，其犯
罪構成要件已有變更。原判決就此未為法律修正之比較適用，逕
行適用行為時之規定（見原判決第十六頁），難謂無判決理由不
備之違法。(四)審理事實之法院，對於卷內被告有利及不利之證據
，應一律注意，詳為調查，綜合全案證據資料，本於經驗法則以
定其取捨，並將取捨證據及得心證之理由，於判決內詳為說明。
故證據雖已調查，而尚有其他部分並未調查，仍難遽為被告有利
或不利之認定。又認定事實之證據，必須就相關聯之證據資料，
予以整體之綜合觀察，以判斷其證明力，不得將有關聯性之證據
割裂，就各個證據，個別判斷其證據價值。再認定犯罪事實所憑
之證據，並不以直接證據為限，即綜合各種間接證據，本於推理
作用，為認定犯罪事實之基礎，如無違背一般經驗或論理法則，
尚非法所不許。另證據之證明力，由法院本於確信自由判斷，但
不得違背經驗法則及論理法則，刑事訴訟法第一百五十五條第一
項定有明文。所謂經驗法則，係指吾人基於日常生活經驗所得之
定則，並非個人主觀上之推測。(1)檢察官簽發搜索票由調查員於
八十九年九月四日，前往台北市○○○路○段一六０巷一０號四
樓及頂樓加蓋之甲○○住處等處，搜索查獲包括乙○○、丙○○
在內之八十三年以後股票進出紀錄、證券對帳單、銀行存摺、證
券存摺、有價證券買賣對帳單、資金調撥表、股票進出、股款統
計明細表等物品。如乙○○、丙○○以往買賣股票與甲○○完全
無關，上開與乙○○、丙○○有關之買賣股票資料，存放在甲○
○管控之處所，其原因何在？原判決認定乙○○具有相當資力，
丙○○則不具資力，其等於八十九年八月二十九日以前買賣股票
，尤其八十九年八月二十九日下單大量買進南港公司、國豐公司
、楊鐵公司之股票，各該已用資金之來源或需用資金之預計來源
如何？乙○○、丙○○於八十九年八月二十九日，下單大量買進
股票，其目的何在？與甲○○有無關聯？此與認定甲○○有無以
乙○○、丙○○名義開設之帳戶，主導買賣相關股票，不無重要
關聯，自應詳為調查、審認。至於上開扣押物品，並未包括乙○
○、丙○○於八十九年八月二十九日買進股票之相關資料，因乙
○○、丙○○未履行交割，乃理所當然，尚不能因此即認扣押物
品毫無證據價值。原審未詳為調查，即以上開扣押物品，俱與乙
○○、丙○○於八十九年八月二十九日，下單大量買進南港公司
、國豐公司、楊鐵公司之股票，並無關聯為由（見原判決第二一
至二四頁），遽為有利於甲○○之認定，難認適法。(2)證人即南
港公司、楊鐵公司董事何元方於檢察官訊問時證述：伊於八十九
年八月二十九日，以富元投資股份有限公司、何元方、黃月里、
何仁愷之帳戶，下單賣出南港公司、國豐公司、楊鐵公司之股票
，金額共計一億多元，係甲○○要伊幫忙，伊也要用錢（見八十
九年度他字第三五四八號卷第三四、三五頁）；於上訴審證稱：
係伊自己要賣出股票，與甲○○無關。伊於檢察官訊問時所稱甲
○○要伊幫忙，係指伊賣出股票後，甲○○要向伊借錢等語（見
上訴審卷一第一三三、一三四頁）。乙○○、丙○○下單大量買
進南港公司、國豐公司、楊鐵公司之股票，何元方恰巧下單大量
賣出，而何元方就大量賣出股票與甲○○有無關聯一節，何以前
後證述不一，其實情如何？原審未遑深入調查，並敘明取捨證據
之理由，即遽認何元方賣出股票與甲○○無關，而為有利於甲○
○之認定（見原判決第二五至二七頁），不免速斷。(3)甲○○於
乙○○、丙○○不履行交割後，隨即向報價證券商表示伊會負責
調借資金解決，並於世界證券公司負責人楊淑華所提出於世界證
券公司之違約交割金額即面額三千九百三十五萬三千九百九十三
元之本票背書等情，已據證人黃憲明、李明光、楊淑華分別於警
詢、檢察官訊問時及第一審證述明確（見八十九年度他字第三五
四八號卷第三一頁、八十九年度偵字第一九０五八號卷第二六二
頁、八十九年度偵字第一九一七０號卷第八０頁、第一審卷二第
二六０至二六二頁），即甲○○於檢察官訊問時亦坦承其事，並
有卷附上開本票影本可憑（見八十九年度他字第三五四八號卷第
四二、四三、六三頁）。乙○○、丙○○之不履行交割行為，果
與甲○○無關，以其金額高達三億七千六百三十九萬餘元，甲○
○有無可能平白無故願意對此負責，並在上開本票背書，不無疑
問。原判決僅說明苟甲○○與乙○○、丙○○有於事前同謀，甲
○○事後一走了之即可，何必出面與證券商盡力協調解決方案，
即不予採取（見原判決第二八、二九頁），而未進一步調查、審
認甲○○有何具體利害關係存在，何以介入如此之深，仍有欠允
當。(4)乙○○、丙○○於八十九年八月二十九日，均係委託國隆
投資公司職員駱雅英下單大量買進南港公司、國豐公司、楊鐵公
司之股票。乙○○於警詢時供稱：駱雅英在何處工作或擔任何種
職務，伊不清楚（見八十九年度偵字第一九一七０號卷第一三五
、一三六頁）；丙○○於警詢時供述：伊不知駱雅英為何家公司
員工等語（見八十九年度偵字第一九一七０號卷第二三頁）。又
證人即國際證券公司台北分公司總經理陳紀良於檢察官訊問時證
述：乙○○係於下單前一日即八十九年八月二十八日，始委託駱
雅英向國際證券公司下單等語（見八十九年度偵字第一九０五八
號卷第二六一頁），並有卷附委任授權受任承諾代理買賣及交割
等授權書足證（見八十九年度他字第三八五六號卷第一八七頁）
。再證人杜惠美於警詢陳述：駱雅英於八十九年八月二十九日，
係第一次受乙○○委託下單買進股票等語（見八十九年度偵字第
一九一七０號卷第一七三頁）。另丙○○設於世界證券公司、華
宇證券公司之有價證券帳戶，原來均係委託廖祥荃下單，於八十
九年八月二十九日，第一次委託駱雅英下單等情，已據證人黃憲
明、余淑貞於警詢、檢察官訊問時分別陳明（見八十九年度他字
第三五四八號卷第三一頁、八十九年度偵字第一九一七０號卷第
七三、一八０頁）。以乙○○、丙○○與駱雅英之熟識程度，乙
○○、丙○○所稱於八十九年八月二十九日，自行委託駱雅英買
入鉅額股票，乙○○甚且自稱授權駱雅英在一定價格及數量範圍
內，自行決定等情（見八十九年度偵字第一九一七０號卷第一三
六頁），是否合於情理，仍有研求之餘地。又證人楊政修於警詢
時證稱：駱雅英除以乙○○、丙○○在勝和證券公司之帳戶下單
外，並有以南港公司、國豐公司、國強大科技股份有限公司、宏
圃投資股份有限公司在勝和證券公司之帳戶負責下單買賣國豐集
團之股票等語（見八十九年度偵字第一九一七０號卷第五六頁）
，究竟駱雅英有無另以南港公司、國豐公司、國強大科技股份有
限公司、宏圃投資股份有限公司在勝和證券公司之帳戶下單。如
確有其事？係受何人委託？此有關認定甲○○有無參與乙○○、
丙○○於八十九年八月二十九日，下單大量買進南港公司、國豐
公司、楊鐵公司之股票，難認無調查之必要。而扣押物品包括國
隆公司之銀行貸款明細、股票質押明細及庫存表等物品，是否國
隆公司負責人雖係甲○○之弟林學德，然係由甲○○實際掌控，
亦不無疑問。原審就此俱未加以調查、審認，即認駱雅英係單純
受乙○○、丙○○之委託，下單買進股票，與甲○○無關，亦有
可議。(5)原審未綜合卷內全部間接證據，予以整體審酌，據以判
斷證據價值，而將具有互補性之不利於甲○○之間接證據，割裂
觀察，復拘泥於有無直接證據，而遽為甲○○有利之認定，其判
斷證據證明力之職權行使，難謂於法無違。以上，或係檢察官、
乙○○、丙○○上訴意旨所指摘，或為本院得依職權調查之事實
，且原判決之上開違法，已影響於事實之確定，本院無從自為判
決，應認原判決仍有撤銷發回更審之原因。又台灣台北地方法院
檢察署函請併案審理之該署九十三年度偵字第四四二二號、九十
四年度偵字第五四二八號乙○○詐欺案件，有關乙○○涉犯詐欺
取財罪部分，檢察官既未起訴，應屬未受請求之事項，不能予以
判決，原判決說明此部分與乙○○有罪部分，有裁判上一罪關係
，爰不另為無罪之諭知（見原判決第三三、三四頁），尚有未合
；原判決有關被告以外之人於審判外之陳述，合於法律規定，有
證據能力之理由，所為說明過於簡略（見原判決第四頁），本院
無從判斷適法與否，案經發回，均併請注意及之。
據上論結，應依刑事訴訟法第三百九十七條、第四百零一條，判
決如主文。
中    華    民    國  九十八  年    七    月    一    日
                      最高法院刑事第十二庭
                          審判長法官  黃  一  鑫
                                法官  張  春  福
                                法官  林  勤  純
                                法官  李  錦  樑
                                法官  陳  國  文
      本件正本證明與原本無異
                                      書  記  官
中    華    民    國  九十八  年    七    月    八    日
                                                Ａ


司法院資訊處製作；財團法人民間司法改革基金會備份。
